臺灣高等法院刑事判決　　　　　　 95年度上更(一)字第588號
上　訴　人
即　被　告　甲○○
選任辯護人　王東山律師
　　　　　　許文生律師
　　　　　　王建中律師
上　訴　人
即　被　告　乙○○
選任辯護人　莊柏林律師
　　　　　　林富村律師
上列上訴人因貪污治罪條例等案件，不服臺灣臺北地方法院92年
度訴字第1614號，中華民國93年10月15日第一審判決（起訴案號
：臺灣臺北地方法院檢察署92年度偵字第11410號)，提起上訴，
經判決後，由最高法院第一次發回更審，本院判決如下：
    主  文
原判決撤銷。
甲○○、乙○○意圖為自己不法之所有，以詐術使人將本人之物
交付，各處有期徒刑陸月，如易科罰金，均以銀元參佰元折算壹
日。
    事  實
一、乙○○係臺北自來水事業處南區營業分處（下稱南區分處）
    抄表股股長，甲○○為該抄表股之科員，明知違章竊水案件
    之檢舉人，經查獲屬實追償水費後，可按實收追償水費之20
    %發給獎金（應繳各費用總額＝追償水費＋營業稅＋水源回
    饋費），竟意圖為自己不法之所有，分別為下列行為：
  (一)甲○○於民國90年4月9日接獲匿名民眾檢舉電話，指稱臺北
    市○○○路○段313號旁之工地有違章竊水情事，甲○○先口
    頭通知同處不知情之稽查員蘇　淼，蘇　淼即於翌日9時40
    分許，前往該址附近實地調查，發現確有基泰營造股份有限
    公司（下稱基泰公司）在臺北市○○○路○段313巷4號邊之
    工地，以舊管用水之方式竊水，遂填寫「用水實地調查表」
    ，記載前開竊水情形，並經基泰公司職員林峰輝簽名確認。
    甲○○明知其並非該違章竊水案件之檢舉人，竟因實際檢舉
    人未留下姓名及連絡電話，而於90年4月10日，在辦公處所
    ，將自己名字填載於申報單上報案人欄，偽以自己為檢舉人
    ，以此方式施用詐術，將申報單，交由蘇　淼呈報，嗣南區
    分處據以向基泰公司追償各費用總額計新臺幣（下同）382,
    597元（追償水費部分為354,751元），由基泰公司於90年7
    月4日如數繳付後，南區分處承辦人員誤以為甲○○乃該竊
    水案件之真正檢舉人，因此陷於錯誤，根據甲○○填具之上
    開申報單，依規定將實收追償水費部分之20%金額即70,950
    元，擬發放檢舉獎金予甲○○，甲○○明知自己非真正檢舉
    人，竟仍以檢舉人身分詐領檢舉獎金，並由該處財務科先代
    為扣繳稅額4,257元後（此部分金額原屬檢舉獎金之一部分
    ，因係先有檢舉獎金，再由財務科代為扣繳，是此部分金額
    亦屬甲○○詐得金額之一部分），於90年8月31日將餘款66,
    693元直接匯入甲○○設於中國國際商業銀行總管理處國外
    部之第00000000000號帳戶內。
  (二)乙○○於91年2月25日接獲自稱王小姐（姓名及年籍不詳）
    之匿名檢舉電話，指稱臺北縣新店市秀朗橋下環河快速道路
    拖吊場旁之工地有竊水情事，竟因實際檢舉人未留下全名及
    連絡電話，而於當日在其辦公處所，將自己名字填載於申報
    單上報案人欄，偽以自己為檢舉人，以此方式施用詐術，將
    申報單，交與不知情之稽查員蘇　淼。稽查員蘇、廖二人即
    於翌日前往現場實地調查，發現確有隆義營造股份有限公司
    （下稱隆義公司）在臺北縣新店市秀朗橋下之違規拖吊場以
    表前接水之方式竊水，遂填寫「用水實地調查表」記載前開
    查獲竊水之情形，並經隆義公司游文昌簽名確認。南區營業
    處嗣據以向隆義公司追償各費用總額計101,903元（追償水
    費部分為94,182元），隆義公司於91年3月12日繳清後，南
    區分處承辦人員誤以為乙○○乃該竊水案件之真正檢舉人，
    因此陷於錯誤，根據乙○○填具之上開申報單，依規定將實
    收追償水費部分之20%金額即18,836元，擬發放檢舉獎金予
    乙○○，乙○○明知自己非真正檢舉人，竟以檢舉人身分詐
    領檢舉獎金，並由該處財務科先代為扣繳稅額1,130元後（
    該金額亦屬乙○○詐得金額之一部分），於91年4月30日將
    餘款17,706元逕行匯入乙○○設於中國國際商業銀行總管理
    處國外部之第00000000000號帳戶內。
二、嗣經不詳姓名檢舉人發現檢舉獎金係由甲○○冒領，向臺北
    市政府提出檢舉，並經法務部調查局北部地區機動工作組追
    查發覺上情，案經臺北市政府及北機組移送臺灣臺北地方法
    院檢察署檢察官偵查起訴。
    理  由
壹、程序事項：
    刑事訴訟法第159條第1項規定：被告以外之人於審判外之言
    詞或書面陳述，除法律有規定者外，不得作為證據。證人蘇
　    淼於調查局之陳述，固屬傳聞證據，惟被告及辯護人知有
    前述不得為證據之情形，於本院前審及本院審理中卻表示「
    沒有意見」（見上訴卷第68頁、第199頁反面至200頁、本院
    卷第46頁），而被告甲○○僅對證人蘇　淼所陳內容即證明
    力部分有爭執，均未於言詞辯論終結前聲明異議，視為已有
    將該等傳聞證據採為證據之同意，本院復審酌該等陳述作成
    之情況並非違法取得，認為適當，且於審判中保障被告詰問
    權之行使，依同法第159條之5之規定，認為有證據能力。另
    被告以外之人於偵查中向檢察官所為之陳述，除顯有不可信
    之情況者外，得為證據，刑事訴訟法第159條之1第2項定有
    明文。證人蘇　淼、廖我森於檢察官偵查時之證述，皆有踐
    行證人具結之程序（見偵11410卷第93頁反面、第102頁、第
    105頁反面、第108至109頁、偵16171卷第82頁、第85頁），
    且被告二人及辯護人均未主張有何顯不可信之外部情況之例
    外條件存在，復對該二證人證言之證據能力無意見（同上述
    所載卷頁），並於審判中傳訊該二證人，保障被告詰問權，
    則該二證人於偵查時之證述，自均具有證據能力，合先敘明
    。
貳、實體事項：
一、按刑法第10條第2項對於公務員之定義原規定：「稱公務員
    者，謂依法令從事於公務之人員。」，惟95年7月1日施行之
    修正條文為：「稱公務員者，謂下列人員：一、依法令服務
    於國家、地方自治團體所屬機關而具有法定職務權限，以及
    其他依法令從事於公共事務，而具有法定職務權限者。二、
    受國家、地方自治團體所屬機關依法委託，從事與委託機關
    權限有關之公共事務者。」，依其立法說明，「公務員在刑
    法所扮演之角色，有時為犯罪之主體，有時為犯罪之客體，
    為避免因具有公務員身分，未區別其從事職務之種類，即課
    予刑事責任，而有不當擴大刑罰權之情形，故宜針對公務性
    質檢討修正。第一款前段所謂『依法令服務於國家、地方自
    治團體所屬機關』係指國家或地方自治機關所屬機關中依法
    令任用之成員。故其依法代表、代理國家或地方自治團體處
    理公共事務者，即應負有特別保護義務及服從義務。至於無
    法令執掌權限者，縱服務於國家或地方自治團體所屬機關..
    . 並未負有前開特別保護義務及服從義務，即不應認其為刑
    法上公務員」，其目的顯在將從事私經濟行為為主要業務之
    公營事業機構人員，排除在刑法公務員之範圍外，使其法律
    地位與民營機構人員相同，是修正後刑法對於公務員之定義
    顯然較舊法縮小。本件被告甲○○、乙○○所任職之臺北市
    自來水事業處南區營業分處雖屬公營事業機構，惟該營業分
    處掌理之用戶服務、抄表收費、給水業務及管網操作維護等
    業務（臺北自來水事業處組織自治條例第8條參照），與一
    般民營機構之營利行為並無不同，而被告甲○○、乙○○二
    人分別任職該營業分處抄表股科員及股長，被告甲○○之工
    作內容為：(1)各項抄表資料統計專案處理及分析；(2)處理戶
    政事務所門牌來函整編更正相關資料；(3)股內各項行政、事
    務性工作處理；(4)轄區內機關及大表戶用水量前50名分析；
    (5)集合社區售水量評估；(6)其他臨時交辦事項。被告乙○○
    之工作內容為：(1)綜理抄表股及服務股業務；(2)相關規章修
    正建議或研擬；(3)本股有關文稿之審核或核判；(4)其他臨時
    交辦事項，此有台北自來水事業處95年11月20日北市水人字
    第09531800500號函可憑（見本院卷第99頁）。被告二人工
    作內容均非執行政府公務，應認非關國家權力實質運作，乃
    係單純私法上之經濟行為，依前述修正後刑法關於公務員概
    念之規定，被告二人所從事之業務，既非公權力之行使，而
    不再具有刑法所稱之公務員身分，自非屬貪污治罪條例所規
    範之犯罪主體。惟被告二人所涉罪嫌，雖不成立貪污治罪條
    例第5條第1項第2款公務員利用職務上之機會詐取財物罪，
    然仍有刑法第339條第1項詐欺取財罪可資適用，尚與行為後
    法律已廢止其刑罰之情形有間，核先敘明。
二、訊據上訴人即被告甲○○、乙○○矢口否認有何詐取財物之
    行為，被告甲○○辯稱：當天係代接電話記載在便條上交給
    蘇　淼去查，查後申報單是蘇　淼叫我填的，填寫的當時並
    不知道可以領獎金，領完獎金後因不知如何處理，所以就請
    同事吃東西，稽查業務是後來才移到抄表股的，不知此業務
    內容云云。被告乙○○辯稱：91年2月22日接了王小姐的來
    電，我立刻至現場處理此灑水車偷接水事件，2天後我檢舉
    竊水事實後，在申報單上寫王小姐，就是要待王小姐來電時
    問清楚她所檢舉的內容是否與我在現場處理的情形有關，並
    無詐領獎金的意思，否則毋庸寫上王小姐，我認為因為是我
    去查的，所以獎金是依規定撥到我的帳戶裡，當時工作內容
    是突然由工程調到業務，故對於相關業務不清楚云云。
三、經查：
  (一)臺北自來水事業處對於受理違章申報之程序，係由24小時服
    務之客服中心及營業分處內勤人員，隨時受理同仁發現竊水
    或違章用水之申報，並受理市民函件及電話檢舉案件，受理
    同仁或人民檢舉案，應問明竊水或違章用水地址、違章用水
    情形、檢舉人真實姓名、地址、電話號碼等，再交由各分處
    抄表股內勤人員代填申報單並嚴予保留，申報單依序編號後
    ，交由稽查人員現場處理，有該處95年11月20日北市水人字
    第09531800500號函覆在卷（見本院卷第100頁）。再關於檢
    舉獎金之規定，依臺北自來水事業處工作手冊營運面第十九
    章稽查工作說明書(三)作業規定(6)，及臺北自來水事業處處理
    竊水及違章用水作業規定第七點均規定：「檢舉竊水如經查
    獲，於收取追償水費後，應核發獎金，獎金按實收追償水費
    20%發給。」（見偵11410卷第42頁、第71頁）。雖同手冊同
    章(3)、(8)亦規定：自來水事業處員工均具檢舉資格，發現竊
    水及違章用水情事，皆可提出檢舉，該處員工檢舉竊水者，
    比照上開(6)規定核發獎金（見偵11410卷第71頁），然既規
    定「發現」竊水及違章用水情事，則若係該處內勤人員接獲
    匿名人士之檢舉竊水電話始得知有竊水情事，當不符合「發
    現」之要件，更不符合報案檢舉人之身分，自不得隱匿係另
    有人匿名檢舉之事實，以檢舉人自居具領檢舉獎金。被告甲
    ○○、乙○○分別自56年及74年間進入自來水事業處任職，
    其中乙○○係於89年8月6日起擔任抄表股股長，被告甲○○
    更於65年間即進入該抄表股任職等事實，為其二人自承在卷
    （見偵11410卷第5頁、第29頁），則其二人對於前述規定，
    理應知之甚詳。是被告二人辯稱不知舉發屬實追償水費後可
    以領取獎金、不清楚相關業務云云，顯屬虛妄。
  (二)被告乙○○、甲○○分別以自己名義，各於91年2月25日、9
    0年4月10日填具申報單，提出於南區分處，經該分處派員稽
    查，發現上揭地點確有竊水情事，對竊水之基泰公司、隆義
    公司追償前開水費後，分別發放檢舉獎金70,950元、18,836
     元予被告甲○○、乙○○，並而由該處財務科先代為扣繳
    稅額各4,257元、1,130元後，將66,693元、17,706元各匯入
    被告二人之帳戶等事實，有申報單影本、臺北自來水事業處
    用水實地調查表影本、追償水費核計表、用戶繳費核計聯、
    91年3月及90年7月舉發違章案件請領獎金收據聯、請領獎金
    資料、93年9月15日北市水南營抄字第09343495200號函附90
    年度及91年度臺北自來水事業處違章案件登記簿影本、遭查
    獲竊水之基泰公司工地主任林峰輝及隆義公司在場人員游文
    昌所繪之現場簡圖附卷可稽（見偵11410卷第13頁、第18頁
    、第23至24頁、第35至37頁正、反面、偵16171卷第13頁、
    第55頁、原審卷第129頁、第136頁、第141頁）。
  (三)被告甲○○雖辯稱其所以填載申報單，係應蘇  淼之請求，
    違章地點也是蘇　淼告知的，因蘇　淼說若不填，其無法結
    案，並無詐領之意云云（見原審卷第84頁、偵11410卷第22
    頁、本院卷第46頁）。惟：
    (1)證人蘇　淼證稱：當時係甲○○口頭告知，要我到復興南
      路1段313號工地去稽查違章用水，待至該址查看後，確發
      現復興南路1段313巷4號邊工地有竊水情形，我即製作用
      水實地調查表，回辦公室後，甲○○已將申報單寫好，放
      我桌上，我就把申報單連同用水實地調查表交給主辦；我
      不知道甲○○是否接獲民眾檢舉，但申報單確實是她自己
      填好，放我桌上的，倘係我告知甲○○，一定會告訴她查
      獲地址乃313巷4號邊的工地；我絕無要求甲○○填寫申請
      單，是她自己寫好，放在我桌上的；申報單當時並無人保
      管，置於櫃子裡，誰都可以拿，因查報時一定要寫最接近
      的房子，而313號與313巷4號邊，因為是同一個工地，所
      以可以領獎金，依一般流程，若內勤人員沒有填寫申報單
      ，而以便條紙或紙張填寫，我會填申報單，若無檢舉人姓
      名，我會寫來電表示是電話檢舉等語（見偵16171卷第35
      頁正、反面、第84頁、偵11410卷第98頁正、反面、上訴
      卷第196至197頁反面）。則證人蘇　淼否認有叫被告甲○
      ○填寫申報單之事實，且依證人蘇　淼於90年4月10日查
      獲當日9時40分許所製作之用水實地調查表，上載查獲地
      點為「臺北市○○○路○段313巷4號邊」（見偵16171卷第
      55頁），被告甲○○填寫之申報單上卻載明違章地點為「
      臺北市○○○路○段313號工地」（見偵11410卷第23頁）
      ，果係證人蘇　淼查後要求被告甲○○填寫申報單，按理
      當會告知被告甲○○確實之查獲地點，又焉會要求被告甲
      ○○填寫313號旁？況被告甲○○若不填寫申報單，蘇
      淼依被告甲○○所留紙條記載填寫，亦非難事；況蘇　淼
      與本件檢舉獎金無任何利害關係，並無虛偽陳述之必要，
      其上所述，自堪採信。是並無被告甲○○所稱，若不由其
      填載申報單，證人蘇　淼將無法結案之情。雖證人即被告
      同事楊敏於95年3月15日至院證稱：94年4月9日在辦公室
      有見到蘇　淼手上拿張申報單要被告甲○○填載之情（見
      上訴卷第194頁反面），然此情形已為證人蘇　淼所否認
      ；且證人楊敏又證稱：我不知道甲○○有領獎金之事，90
      年8月3日因丙○○升業務科專員而於敘香園宴客，亦非用
      查獲獎金請客等語（見上訴卷第194頁反面至195頁），則
      證人楊敏既與被告甲○○係同辦公室，且對於距作證時已
      相隔近5年之蘇　淼與被告甲○○前述互動內容，猶記憶
      清晰，何以竟不知被告甲○○領獎金之事，並否認曾接受
      被告甲○○招待？顯見其所為證言，就單純被告甲○○部
      分，係附和被告甲○○之辯解為作答，但涉及其本身部分
      則一律撇清，其證言自難憑信。是被告甲○○所辯非其主
      動填載申報單云云，要屬事後卸責之詞，難以採信。
    (2)被告甲○○所填載之申報單上違章地址，與實際查獲地址
      不同，已如前述，而地址不符，不得請領獎金，業據證人
      即案發時自來水處南區抄表股股長、被告甲○○之直屬長
      官丙○○證述明確（見本院卷第130頁），此已與被告甲
      ○○供述地址不一樣，可以領取獎金之認知不符（見偵
      11410卷第20頁反面）。又縱依現場稽查人員蘇　淼查報
      後認知結果，認二址實為同一工地（見上訴卷第196頁）
      ，以前述檢舉人方能領取查獲獎金之規定，被告甲○○亦
      不適格，甚為顯然。況被告甲○○既供述係接獲匿名電話
      ，指稱復興南路1段313號邊工地涉有違章用水情事，才有
      填寫申報單之舉（見偵11410卷第6頁），且被告甲○○自
      承從未去過竊水現場（見原審卷第84頁），顯見被告甲○
      ○所填載之地址確為匿名報案人所告知；而依證人即自來
      水事業處專員陳壽寶證稱：88年後，內部人員亦可請領檢
      舉獎金，匿名檢舉後，內部人員不可以不去追查，即逕以
      自己名義申請（見上訴卷第198頁反面），則申報單上報
      案人姓名，亦不應填載為被告甲○○自己，其逕以自己名
      義申請，則宣稱其並無偽以檢舉人名義申報，申報單並無
      任何意思表示，期誰能信？
    (3)被告甲○○復具狀辯稱：匿名檢舉函上所載地址為復興南
      路313巷4號邊之工地（見偵11410卷第4頁），果申報單係
      被告甲○○主動填載，何以填載不同地址？益證被告甲○
      ○所載申報單確係依據證人蘇　淼要求而填載云云（見本
      院卷第52至53頁）。然依該檢舉函內容觀之，該檢舉人對
      嗣後基泰公司遭罰鍰及有更正之情事，亦甚為清楚，顯見
      該人對基泰公司竊水檢舉案件之處理經過及始末知之甚詳
      ，且知自來水事業處嗣實際查獲之地點為復興南路313巷4
      號邊，是此人於該檢舉信所為檢舉地點之記載，顯係受嗣
      後實際查獲地點之影響。再觀以被告甲○○於91年7月10
      日接受自來水事業處政風處人員詢問時原即供稱：90年4
      月間曾接獲一名男性電話，指稱復興南路1段313號工地設
      有違章用水情事等語（見偵11410卷第6頁）。是該名檢舉
      人原以電話舉報時，即向被告甲○○陳述係復興南路1段
      313號邊工地，嗣後之檢舉函則係查獲後，據實際查得之
      復興南路1段313巷4號邊工地之地址載明，則檢舉信所為
      檢舉竊水地點之記載，亦不足為有利於被告甲○○之證明
      。
    (4)被告具狀又辯稱：依常理門牌編號係「有巷無號，有號無
      巷」，是審核人員審查時即應明瞭申報單上地址與實際查
      獲地址不同，應不得核發獎金，卻仍核發，則自來水處核
      發獎金與被告甲○○填載不實申報單間因果關係，即因第
      三人審核員之行為介入而中斷，自與詐欺取財之構成要件
      有間云云（見本院卷第52頁）。惟此與被告甲○○認知地
      址不同，其得領獎金之情不符（見偵11410卷第20頁反面
      ），已如前述，竟依被告甲○○之認知，其填寫之地址根
      本不得領取獎金，逕仍將匯入其帳戶內之獎金花用，其稱
      核發獎金與不實申報間因果關係中斷，實乃混淆事實。再
      被告具狀另稱：其填載申報單時，並不知是否已查獲竊水
      情事，填申報單並不代表案已成立有獎金可拿，填載當時
      又何有詐領意圖云云（見本院卷第53頁）。然被告甲○○
      虛偽填載自己為報案人即已與事實不符，且其任職該處甚
      久，焉不知查獲屬實有核發獎金之事，況被告甲○○以自
      己名義舉發，有施用詐術之行為，亦有為自己不法所有之
      意圖，此與自來水事業處審核人員是否會因此陷於錯誤而
      為核發獎金之交付財物行為，本屬不同之構成要件，焉能
      以尚未成案，即推論未具不法所有之意圖？況據被告甲○
      ○前之所陳，其係證人蘇　淼至現場查後回辦公室，方要
      求其填載申報單，否則不能結案云云，則被告甲○○填載
      申請書時，應已知查獲竊水、竊水案已成案之事，其焉無
      為己不法所有之意圖？是被告甲○○所陳自相矛盾，所辯
      洵無足採。
  (四)被告乙○○雖辯稱該案係由其自己查獲，故無詐領獎金之事
    云云。惟：
    (1)被告乙○○將已填載完成之申報單放在蘇　淼桌上，嗣由
      蘇　淼、廖我森根據申報單上記載之地址，於91年2月26
      日至秀朗橋下查獲隆義公司表前接水之竊水案件，在蘇
      淼、廖我森出發前，被告乙○○並未告知其曾有去過現場
      或現場有表前接水之情形，當日上午蘇　淼與廖我森在現
      場找水表約找十餘分鐘，其二人沿管線找到水表，水表上
      有覆蓋1、2公分之碎石和砂土，經測試後發現有表前接水
      情形等事實，為證人蘇　淼、廖我森於偵查中結證明確（
      見偵11410卷第93頁反面至95頁、第96至97頁、第105面至
      106頁反面）。證人廖我森並證稱：檢舉地點在秀朗橋下
      拖吊場，我從八十幾年負責這個區域的水錶4、5年，很清
      楚水錶在哪裡，我們沿管線找到水表，先測試看用水有無
      經過水錶，發現有表前接水的情形等語（見偵11410卷第
      105頁反面至106頁）。復有91年2月26日查獲時證人蘇
      淼製作、隆義公司人員游文昌簽認之用水實地調查表附卷
      可核（見偵11410卷第75頁）。再由上開水表上有覆蓋1、
      2公分之碎石和砂等情，亦顯示在證人蘇　淼、廖我森二
      人檢查前之短時間內並無何人曾找到該水表並打開水表檢
      查之情事，是被告乙○○辯稱：有告知蘇　淼、廖我森有
      表前接水、去過現場云云（見偵11410卷第96頁、第107頁
      ），顯屬虛妄。
    (2)證人廖我森於本院前審固結證稱：蘇　淼在稽查的現場告
      知此案乃被告乙○○舉報，至稽查現場的前一天下午，被
      告乙○○指責說我們不要到現場看到有合法的表栓就結案
      等情（見上訴卷第155頁）。然姑且不論所謂乙○○在前
      一日有指責之說，係證人廖我森及蘇　淼於偵查中始終未
      提及之事，是否實在，已有存疑，且既然廖我森與蘇　淼
      係至現場檢查始確認有表前接水之情事，廖我森又係於檢
      查當日始經蘇　淼告知係被告乙○○舉報者，則所謂乙○
      ○前述在前一日指責之說，即與本案無關。
    (3)被告乙○○一再供稱：匿名之王小姐乃91年2月22日來電
      ，因屬緊急事件，灑水車偷接水是即時性行為，所以我立
      刻去現場，但至現場只見地上溼溼的，現場未見灑水車偷
      接水，回到分處，至修漏股查詢，該處附近並無用戶管線
      ，應無竊水情形，嗣回想現場有工地施工，應有申請工程
      用水，恰好前一周有個復興橋下新店市公所臨時拖吊場工
      地複查案，內容即「水表不明、表位埋沒」，遂調出複查
      案水表的原始資料，前往現場勘查，進入工地內發現埋沒
      的水表，打開表蓋發現水龍頭打開，水表會轉，但是水表
      關閉，水龍頭還是可以供水，表示該工地有竊水可能，便
      填寫申報單並註明「王小姐」，交由稽查員前往現場稽查
      云云（見本院卷第134頁反面、上訴卷第67至68頁、偵114
      10卷第30至31頁、第63頁反面至65頁）。然被告乙○○雖
      稱己有至現場勘查王小姐所稱灑水車竊水情況，但無登記
      記錄，事後亦無針對所見填寫報告，是否確有至現場一事
      ，即非無疑。況既查無王小姐所稱情形，即代表可能有謊
      報或誤會之虞，又何以會想到工地水表之事？且若被告乙
      ○○確有發現竊水但與王小姐申告內容不同之情形，其身
      為抄表股股長，既又填寫申報單，理應會於申報單內載明
      王小姐原係申告灑水車竊水之事實，並於事先告知實際稽
      查之人員確實竊水地點及實際竊水情事，而非僅於申報單
      上記載「私接偷水」，任憑稽查人員自行尋找。又被告乙
      ○○身為抄表股股長，綜理該股業務，接獲竊水事件，卻
      不通知稽查人員立刻前往處理，亦與常情有違。是被告辯
      稱王小姐實際於91年2月22日來電云云，實係為掩飾其並
      未至現場勘查之情。則被告乙○○於申報單上所載內容，
      全係根據未具名之王小姐來電告而填載，應堪認定。
    (4)證人即南區分處修漏股副工程師張立錚於本院前審93年12
      月16日固證稱：被告乙○○確實於91年農曆年假後的第1
      個禮拜五有到修漏股查過圖，瞭解管線的事情，是查新店
      環快那邊的管線圖，好像是灑水車偷用水的問題，在圖中
      我看不出有人可以有偷接水的機會，他只來這1次云云（
      見上訴卷第153至154頁），亦附和被告乙○○前述說辭。
      然既然由管線圖無法查知有灑水車偷接水之可能，衡情應
      認王小姐所說情形當屬誤會，何以會再聯想有前述複查案
      水表淹沒之情？先不論證人張立錚為何對於事隔逾3年，
      且事不關己又無文書紀錄之事，猶記憶如此清楚，連當初
      原係查灑水車偷用水亦尚有記憶，果被告乙○○確有如其
      所言至修漏股如此積極地查圖，並告知張立錚其為何查圖
      之緣由，則其在發現上述竊水情事後，更應會事前告知將
      至現場實地查看之蘇　淼、廖我森，惟被告乙○○竟對該
      二人無隻字片語提及該事，是其所辯實難置信。證人張立
      錚證言顯屬事後為被告乙○○卸責之詞，不足採信。
    (5)被告乙○○聲請傳喚前臺北自來水事業處複查員黃靖夫（
      見本院卷第117頁、第133頁、原審卷第27頁），並提出水
      費（用水量）疑問複查單、臺北自來水事業處南區營業分
      處91年2月21日北市水南營抄字第09143065800號函（見本
      院卷第118頁、第120頁），藉以釐清前述複查案水表淹沒
      之事，被告乙○○確有知悉，且該水表埋沒不易發覺，非
      一般民眾所能知悉檢舉，以此證明被告乙○○因聯想而發
      覺本案之情云云。然一般會匿名檢舉者，除畏懼遭報復外
      ，更可能係知內情之相關公司員工不便透露姓名，故被告
      乙○○所稱一般民眾無法知悉云云，即無所據。況黃靖夫
      縱使能證明被告乙○○知悉水表淹沒之事，亦無法解釋何
      以乙○○會聯想至本件灑水車竊水事件，與本案待證事實
      無重要關係，又經被告於審判期日捨棄傳喚此人證（見本
      院卷第130頁反面），故證人黃靖夫於審判期日經傳未到
      庭，本院不另再予傳喚，併此敘明。
  (五)被告二人利用受理電話檢舉竊水案件，隱匿係匿名電話檢舉
    之事實不報，卻冒充檢舉人，使自來水事業處承辦人員不知
    本案皆係匿名檢舉案件，陷於錯誤，核發檢舉獎金，自屬施
    用詐術取財，且均有不法所有之意圖甚明。至被告二人領取
    之獎金固均有經自來水事業處承辦人員先代為扣繳稅額，但
    此等部分之金額原屬檢舉獎金之一部分，本案係先有檢舉獎
    金，再由承辦人員代為扣繳，則該等部分金額應亦屬被告二
    人詐得金額之一部分，僅是在處理程序上簡化由被告先收再
    扣稅之手續，是被告二人詐取財物之既遂金額，應以原核發
    之檢舉獎金之金額為準。
  (六)綜上所述，本件被告二人事證明確，應予論罪科刑。
四、核被告二人所為，均係犯刑法第339條第1項之詐欺取財罪。
    檢察官雖以貪污治罪條例第5條第1項第2款利用職務上之機
    會，詐取財物罪提起公訴，然因刑法修正後公務員定義變更
    ，被告二人已不具公務員身分，已如前述，自不適用貪污治
    罪條例論罪，惟起訴事實同一，起訴法條應予變更。
五、原審據而對被告二人予以論罪科刑，固非無見，惟(一)被告二
    人所填寫之申報單，非屬公文書（詳後述），原審認定為公
    文書；(二)被告二人行為後，刑法業於95年7月1日修正施行，
    原審未及斟酌刑法第10條第2項「公務員」定義之修正；(三)
    關於南區營業處向隆義公司追償費用總額為101,903元，原
    判決事實欄誤為111,903元，均有未洽。被告二人上訴否認
    犯罪，雖無理由，然原審判決既有前揭可議之處，自屬無可
    維持，應由本院予以撤銷改判。按行為時刑法第339條詐欺
    罪，其法定刑有關罰金部分規定「科或併科一千元以下罰金
    」，係以「銀元」為計算單位。行政院會銜司法院依72 年6
    月24日公布之勘亂時期罰金罰鍰提高標準條例之規定，於72
    年7月27日發布「有關刑法定有罰金各條，提高為十倍」，
    並自同年8月1日施行。是以上開條文「得科或併科一千元以
    下罰金」之規定乃提高為10倍，即「得科或併科一萬元以下
    罰金」，再依現行法規所定貨幣單位折算新臺幣條例第2條
    規定，現行法規所定金額之貨幣為圓、銀元或元者，以新臺
    幣元之3倍計算，換言之，上開條文罰金刑部分即相當提高
    「30倍」成為「新台幣3萬元以下罰金」。依民國95年6月14
    日修正通過之刑法施行法第1條之1第1項規定：「中華民國
    九十四年一月七日刑法修正施行後，刑法分則編所定罰金之
    貨幣單位為新台幣。」；第二項規定：「九十四年一月七日
    刑法修正時，刑法分則編未修正之條文定有罰金者，自九十
    四年一月七日刑法修正施行後，就其所定之數額提高為三十
    倍。但七十二年六月二十六日至九十四年一月七日新增或修
    正之條文，就其所定數額提高為三倍。」查刑法第339 條詐
    欺罪，有關得科或併科罰金刑部分，於72年6月26日至94年1
    月7日間，非新增之或修正過之條文，則依刑法施行法第1條
    之1第2項前段之規定，應提高為30倍，即係新台幣3萬元以
    下。而依95年4月28日修正通過之罰金罰鍰提高標準條例第1
    條規定：「依法律應處罰金罰鍰者，就其原定數額提高為二
    倍至十倍。但法律已依一定比率規定罰金或罰鍰之數額或倍
    數者，依其規定。」修正後刑法施行法第1條之1，既就刑法
    所定數額有提高倍數規定，自應依其規定，自民國95 年7月
    1日起，改以新台幣計算單位，刑法第339條之罰金刑部分為
    「得科或併科新台幣三萬元以下罰金」。新舊法有關法定罰
    金刑之比較結果均相同（均提高為30倍），對被告而言，並
    無有利或不利情形，不生新舊法比較問題。本件被告所犯，
    應適用行為時刑法第339條所定科或併科罰金刑部分及罰金
    罰鍰提高標準條例第1條前段之規定。又被告於犯罪時之刑
    法第41條第1項前段規定：「犯最重本刑為5年以下有期徒刑
    以下之刑之罪，而受6個月以下有期徒刑或拘役之宣告，因
    身體、教育、職業、家庭之關係或其他正當事由，執行顯有
    困難者，得以1元以上3元以下折算一日，易科罰金。」又被
    告行為時之易科罰金折算標準，修正前罰金罰鍰提高標準條
    例第2條前段（現已刪除）規定，就其原定數額提高為100倍
    折算1日，則被告行為時之易科罰金折算標準，應以銀元100
    元以上300元以下折算1日，經折算為新臺幣後，應以新臺幣
    300元以上900元以下折算為1日。惟95年7月1日修正公布施
    行之刑法第41條第1項前段則規定：「犯最重本刑為五年以
    下有期徒刑以下之刑之罪，而受六個月以下有期徒刑或拘役
    之宣告者，得以新臺幣一千元、二千元或三千元折算一日，
    易科罰金。」比較修正前後之易科罰金折算標準，95年7月1
    日修正公布施行後之規定，並未較有利於被告，則應依刑法
    第2條第1項前段，適用修正前刑法第41條第1項前段規定，
    定其折算標準。爰審酌被告二人均無前科紀錄，有本院被告
    前案紀錄表在卷可按，素行尚可，雖於93年5月6日原審審理
    中已將詐領之檢舉獎金返還（見原審卷第64頁），然卻係應
    原審法官之要求而還（見上訴卷第157頁），非出於坦承錯
    誤之態度，及犯罪之動機、目的、手段、所生損害等一切情
    狀，判處如主文第二項所示之刑，並諭知易科罰金之折算標
    準。
六、公訴意旨另以，被告二人所填具之申報單係屬其二人職務上
    製作且掌管之公文書，其二人並行使之，因認被告二人此部
    分所為係犯刑法第216條、第213條之行使公務員登載不實公
    文書罪嫌云云。
七、惟查：刑法第213條之公務員明知為不實事項而登載不實罪
    ，以「公務員」對於「職務上所掌之公文書」為虛偽登載為
    其犯罪構成要件。本案被告二人所填載之申報單，須先依序
    編號後，交由稽查人員現場處理，現場勘查後填寫違章用水
    調查表、申報回聯將處理情形回報申報人且需嚴予保密，故
    代填申報單編號、表單彙整裝訂及案件列管設有專人處理（
    90、91年間該職務為科員涂志明承辦）；客服中心及分處內
    勤人員受理電話檢舉未限定使用申報單，若為節省重繕人力
    代填申報單部分欄位，仍需轉送專責人員標號，另按臺北自
    來水事業處組織規程（90、91年間）第3條第1項第3款：業
    務科掌理營運之策劃及督導、水表管理、違章用水之查處、
    水費計算、開單及機關收費等事項。故代填人員若非稽查內
    業作業人員，代填申報單應非受理者職務上應製作且掌管之
    公文書，業據該處95年11月20日北市水人字第09531800500
    號函覆在卷（見本院卷第100頁）。參酌證人陳壽寶亦稱：
    申報單可由檢舉人自填等情（見上訴卷第198頁），則申報
    單應任何檢舉人均可填寫。本件被告二人填具之申報單，係
    以自己名義填具，表示其二人本人即為檢舉人，此為任何檢
    舉人皆可填具，非以公務員身分為必要；又被告二人已不具
    刑法上規定之公務員身分，已如前述，又非處理申報單事項
    之專員，填寫申報單亦非其職務範圍內事項，是並不該當行
    使公務員登載不實公文書之構成要件，是此部分犯罪應屬不
    能成立。惟因檢察官認被告二人此部分犯嫌，與前開論罪科
    刑部分，有牽連犯之裁判上一罪關係，爰不另為無罪判決之
    諭知。
據上論斷，應依刑事訴訟法第369條第1項前段、第364條、第300
條、第299條第1項前段，刑法第339條第1項、修正前刑法第41條
第1項前段，修正前罰金罰鍰提高標準條例第1條前段、第2條，
判決如主文。
本案經檢察官黃柏齡到庭執行職務。
中　　華　　民　　國　　96　　年　　2 　　月　　15　　日
　　　　　　　　　刑事第十九庭審判長法　官  尤豐彥
　　　　　　　　　　　　　　　　　  法　官  黃金富
　　　　　　　　　　　　　　　　　  法　官  魏新國
以上正本證明與原本無異。
檢察官如不服本判決，應於收受送達後十日內向本院提出上訴書
狀，其未敘述上訴之理由者並得於提起上訴後十日內向本院補提
理由書（均須按他造當事人之人數附繕本）。
被告不得上訴。
                                    書記官  陳玉珍
中　　華　　民　　國　　96　　年　　2 　　月　　15　　日
附錄：本案論罪科刑法條全文
中華民國刑法第339條：
意圖為自己或第三人不法之所有，以詐術使人將本人或第三人之
物交付者，處5年以下有期徒刑、拘役或科或併科1千元以下罰金
。
以前項方法得財產上不法之利益或使第三人得之者，亦同。
前二項之未遂犯罰之。
